高雄高等行政法院判決
                                      100年度訴字第196號
                                民國100年6月28日辯論終結
原      告　周世亮
被      告　財政部高雄市國稅局
代　表　人　何瑞芳局長
訴訟代理人　王雅珍
上列當事人間贈與稅事件，原告不服財政部中華民國100年2月16
日台財訴字第09900451410號訴願決定，提起行政訴訟，本院判
決如下：
    主  文
原告之訴駁回。
訴訟費用由原告負擔。
    事實及理由
一、事實概要︰
    緣原告於民國96年8月7日存入現金新臺幣（下同）5,260,00
    0元至其次子周敬晏銀行存款帳戶，涉有贈與情事，未依規
    定辦理贈與稅申報，案經法務部調查局（下稱調查局）查獲
    ，通報財政部賦稅署交由被告審理違章成立，除核定原告96
    年度贈與總額5,260,000元，應納贈與稅額334,300元外，並
    按應納稅額處以1倍之罰鍰計334,300元。原告不服，申請復
    查，未獲變更；提起訴願，亦遭決定駁回；遂提起本件行政
    訴訟。
二、本件原告主張︰
(一)、原告於96年8月7日存入現金5,260,000元至其次子周敬晏銀
    行帳戶，係由周敬晏借款使用。周敬晏已於98年7月23日及
    同年9月7日轉帳2,500,000元及3,000,000元返還原告，均在
    被告98年9月14日函查及裁處書發文日99年3月15日之前，被
    告未依行政程序法第9條規定，就當事人有利及不利之情形
    ，應一律注意。又不由周敬晏本人辦理存款，而刻意由原告
    在銀行之大額通貨交易登記簿上登記原告本人相關身分資料
    ，並填寫存款單，現金借款存入周敬晏國泰世華銀行苓雅分
    行帳戶。此舉乃備歸還債款時才能前後參照，避免還款時被
    懷疑為無償之贈與。被告不察，誤認為系爭現金借款係原告
    對周敬晏之贈與，顯有違誤。
(二)、稅捐稽徵法第48條之1自動補報免罰之規定，以未經檢舉及
    未經稽徵機關或財政部指定之調查人員進行調查為要件。依
    依財政部69年6月30日台財稅第35179號及70年2月19日台財
    稅第31318號函釋，所稱「未經檢舉」，指未經他人向稅捐
    稽徵機關或其他職司調查之機關檢舉而言，所稱「經檢舉」
    一語，並未限定檢舉人之身分，．．．故違章漏稅案件，經
    人向有權處理機關檢舉或經有權處理機關主動察覺或查獲者
    ，均屬經檢舉之案件。其所稱「他人」、「檢舉人」、經「
    人」，當指自然人，調查局等政府官署不屬之。被告主張調
    查局函報賦稅署之發文日97年10月15日為調查基準日，被告
    已自行排除調查局函報賦稅署之行動係檢舉行為。又調查局
    掌理事項，不含稅捐稽徵法所稱之調查及檢舉或可扮演檢舉
    人之權責。另系爭事項亦非檢察機關辦理重大經濟犯罪案件
    。故以調查局97年10月15日函引用為檢舉與法律要件不符。
(三)、按當事人主張有利於己之事實者，就其事實有舉證之責任，
    民事訴訟法第277條定有明文。次按「公務員有絕對保守政
    府機關機密之義務，對於機密事件無論是否主管事務，均不
    得洩漏，退職後亦同。」為公務員服務法第4條第1項所明定
    。被告於復查及訴願皆主張「臨訟補據(具)」、「事後之彌
    縫行為」，卻未能舉證在原告收到周敬晏轉帳歸還借款之前
    ，曾有公務員涉案向原告洩漏被告將要調查資金流向及調查
    局97年10月15日調錢參字第09700422490號函通知財政部賦
    稅署等之機密資訊，全憑空推測臆斷，實違反論理法則與日
    常生活之經驗法則。況且原告係於99年3月31日向郵局領取
    「99年度財高國稅法違字第1Z000000000號財政部高雄市國
    稅局裁處書」，始知有調查局97年10月15日第09700422490
    號函。
(四)、依遺產及贈與稅第5條第1項第1款規定，在請求權時效內無
    償免除或承擔債務者，其免除或承擔之債務，以贈與論，課
    徵贈與稅；又民法第125條規定，請求權因15年間不行使而
    消滅；原告次子周敬晏於借款2年1個月內即歸還，原告並無
    免除周敬晏之債務。其既已主動還款，自與贈與之要件不符
    等情，並聲明求為判決撤銷訴願決定及原處分（原核定含復
    查決定）。
三、被告則以︰
(一)、按當事人間財產之移轉，固為其經濟行為自由，稅法原則上
    予以尊重，惟當事人間係出於何原因而移轉，稽徵機關無從
    得知，是對於當事人間財產移轉行為，既為當事人所發動，
    贈與稅之核課，不過居於被動地位，故稽徵機關依據稅捐稽
    徵法第30條及遺產及贈與稅法規定行使調查權時，當事人自
    得提出主張，並就所主張該移轉行為之實質因果關係、有關
    內容負舉證責任及盡協力義務，俾稽徵機關對當事人有利不
    利情事加以審酌。此觀「租稅稽徵程序，稅捐稽徵機關雖依
    職權調查原則而進行，惟有關課稅要件事實，多發生於納稅
    義務人所得支配之範圍，稅捐稽徵機關掌握困難，為貫徹公
    平合法課稅之目的，因而課納稅義務人申報協力義務」及「
    當事人主張事實須負舉證責任，倘其所提出之證據不足為主
    張事實之證明，自不能認其主張之事實為真實。」司法院釋
    字第537號解釋及最高行政法院36年判字第16號判例意旨自
    明。是以，就贈與稅而言，倘當事人不履行申報協力義務，
    或對主張之事實不提出證據，或其所提出之證據不足為主張
    事實之證明，稽徵機關斟酌當事人之陳述與調查事實及證據
    之結果，以該財產之移轉行為事實已具有客觀性，依論理法
    則及經驗法則判斷，認定贈與行為之客觀要件均已成立而生
    效，自應依法定其所應歸屬之贈與之法律效果，否則，只要
    當事人自始至終均否認有贈與及受贈之意思表示，即認為課
    徵贈與稅之要件欠缺，稽徵機關將無從落實執行稽徵贈與稅
    之立法目的。
(二)、遺產及贈與稅法第4條第2項規定，財產所有人以自己之財產
    無償給予他人，經他人允受之行為，應依法課徵贈與稅，故
    財產所有人將其財產移轉予他人，並經他人受領者，稅捐稽
    徵機關即可作其將財產無償移轉他人之認定，如該財產所有
    人主張其財產之移轉並非無償（如買賣或借貸、清償等法律
    關係）之事實者，自應負舉證責任。又「動產所有權之歸屬
    ，原以占有為要件，此項存款既係被繼承人之名義存入，其
    物權為存款人所有，在未提領以前，不能指為他人所有，否
    則權利義務之主體無從確定，物權陷於紊亂。」最高行政法
    院著有62年判字第127號判例可資參照。本件被告依據調查
    局通報資料，查得原告於96年8月7日存入現金5,260,000元
    至其次子周敬晏國泰世華銀行苓雅分行證券活期儲蓄存款帳
    戶（帳號：000000000000），涉有贈與情事，經被告於98年
    9月14日分別以財高國稅審二字第0980065362號及第0980065
    359號函請原告及周敬晏說明上開資金往來之原由及流向，
    原告及周敬晏分別於98年9月28日及同年月25日函復，對系
    爭款項移轉事實，為原告所不爭執，基於動產物權之讓與以
    交付為要件，系爭款項既經存入原告次子周敬晏之銀行存款
    帳戶，該物權即為周敬晏所有，在未提領以前，不能指為他
    人所有，又原告復未能就系爭款項非屬贈與提供具體事證，
    被告乃依規定核定原告96年度贈與總額5,260,000元，應納
    贈與稅額334,300元，並按核定應納稅額334,300元處以1倍
    之罰鍰計334,300元，洵無不合。
(三)、原告主張周敬晏於被告函查前，已將系爭款項返還原告，且
    被告將調查局97年10月15日函引用為檢舉與法律要件不符乙
    節，查本件係經調查局於97年10月15日通報賦稅署依職權審
    處原告逃漏贈與稅，依調查局前揭通報函及檢附資料內容以
    觀，該局已知悉原告涉有逃漏贈與稅情事，且類此案情係該
    局「大額現金交易疑似逃漏贈與稅」批次函送案件，為該局
    職掌事項，又按首揭函釋規定，調查局應屬「有權處理機關
    」，即符合所稱之「經檢舉」一語，有該局97年10月15日調
    錢參字第09700422490號函及檢附相關資料附卷可稽，足證
    原告涉及逃漏贈與稅業經調查局提出檢舉在案。故周敬晏雖
    分別於98年7月23日及同年9月7日轉帳2,500,000元及3,000,
    000元至原告銀行存款帳戶，惟係在97年10月15日之後，自
    無礙行為當時贈與之認定。至稱被告主張原告係臨訟補具及
    事後彌縫行為，卻未舉證全憑空臆測乙節，承前所述，本件
    原告於96年8月7日將系爭款項存入次子周敬晏銀行存款帳戶
    ，為原告所不爭執，基於動產物權之讓與以交付為要件，系
    爭款項既經存入原告次子周敬晏之銀行存款帳戶，該物權即
    為周敬晏所有，在未提領以前，不能指為他人所有，況原告
    主張系爭款項非屬贈與，為對其有利事項，自應就該主張負
    舉證責任，惟原告復未能就系爭款項非屬贈與提供具體事證
    以實其說，自不能認其主張之事實為真實，被告乃依規定核
    定贈與稅，洵屬有據。
(四)、另原告稱其次子周敬晏於2年1個月內即歸還，原告並無免除
    周敬晏之債務，依遺產及贈與稅第5條第1項第1款規定，其
    既已主動還款，自與贈與之要件不符乙節；查，本件係被告
    依遺產及贈與稅法第4條第2項規定，即財產所有人以自己之
    財產無償給予他人，經他人允受之行為，應依法課徵贈與稅
    案件，核與依遺產及贈與稅第5條第1項第1款規定，視同贈
    與，課徵贈與稅之情形有間等語，資為抗辯，並聲明求為判
    決駁回原告之訴。
四、本件事實概要欄所載事實，有調查局97年10月15日調錢參字
    第09700422490號函附資金表、復查申請書及復查決定書、
    訴願書及訴願決定書等附於原處分卷可稽，且經兩造各自陳
    明在卷，洵堪信實。兩造所爭執者厥為被告課徵本件贈與稅
    是否適法？嗣訴外人周敬晏將526萬元匯還原告，是否符合
    免罰之要件？經查：
(一)、按「凡經常居住中華民國境內之中華民國國民，就其在中華
    民國境內或境外之財產為贈與者，應依本法規定，課徵贈與
    稅。」及「本法稱財產，指動產、不動產及其他一切有財產
    價值之權利。本法稱贈與，指財產所有人以自己之財產無償
    給予他人，經他人允受而生效力之行為。」遺產及贈與稅法
    第3條第1項及第4條第1項、第2項所明定。又「動產所有權
    之歸屬，原以占有為要件，此項存款．．．，其物權為存款
    人所有，在未提領以前，不能指為他人所有，否則權利義務
    之主體無從確定，物權陷於紊亂。」最高行政法院著有62年
    判字第127號判例可資參照。又稅務訴訟之舉證責任分配理
    論與一般行政訴訟相同，即主張權利或權限之人，於有疑義
    時除法律另有規定外，應就權利發生事實負舉證責任，而否
    認權利或權限之人或主張相反權利之人，對權利之障礙或是
    消滅、抑制之事實，負舉證責任，此觀行政訴訟法第136條
    準用民事訴訟法第277條之規定自明。至行政訴訟法第133條
    規定法院於撤銷訴訟應依職權調查證據，僅使法院於裁判時
    ，作為裁判基礎之資料不受當事人主張之拘束，並得就依職
    權調查所得之資料，經辯論後，採為判決基礎，惟當事人之
    舉證責任並不能因法院採職權調查證據而免除。又稅捐法律
    關係，乃是依稅捐法之規定，大量且反覆成立之關係，具有
    其特殊性，稅捐稽徵機關並未直接參與當事人間私經濟活動
    ，其能掌握之資料自不若當事人，是稅捐稽徵機關如已提出
    相當事證，客觀上已足能證明當事人之經濟活動，即難謂未
    盡舉證責任（最高行政法院93年度判字第1607號判決參照）
    。經查，本件原告於96年8月7日存入現金5,260,000元至其
    次子周敬晏國泰世華銀行苓雅分行證券活期儲蓄存款帳戶之
    事實，為原告所不爭，復有調查局97年10月15日調錢參字第
    09700422490號函附資金表為證，且原告及其次子周敬晏於
    被告函請其說明原因並提供相關資料供核時，分別於98年9
    月28日及同年月25日函復被告略以，因原告曾按錯提款機密
    碼並於臨櫃提款時忘了開戶密碼，致無法領款；又於96年間
    接到多次詐騙電話，疑似個人銀行帳號資料外洩，為免誤事
    及可順利領款，遂向次子周敬晏借用帳戶，將現金存入周敬
    晏帳戶，俟需用時由周敬晏代勞等語；嗣於復查則稱因接到
    多次詐騙電話，疑似個人銀行帳號資料外洩，又迷信傳統姓
    名筆畫吉凶，因周敬晏姓名筆劃31劃為吉，用其帳戶投資股
    票或可更順遂，乃從原告他行帳戶領出現金加上手中現金存
    入周敬晏帳戶，由其借用等語；前後說詞不一，已有可議。
    又「動產物權之讓與，非將動產交付，不生效力。」民法第
    761條前段所規定，原告既於96年8月7日存入現金5,260,000
    元於周敬晏帳戶，已發生動產所有權移轉之法律效果，其又
    無法提出積極證據證明兩造間確為借款行為，核係以自己財
    產無償給予他人之贈與情事，自屬贈與行為無訛。原告主張
    係借貸云云，並不可採。
(二)、次按「違反行政法上義務之行為非出於故意或過失者，不予
    處罰。」行政罰法第7條第1項定有明文。又「除第20條所規
    定之贈與外，贈與人在1年內贈與他人之財產總值超過贈與
    稅免稅額時，應於超過免稅額之贈與行為發生後30日內，向
    主管稽徵機關依本法規定辦理贈與稅申報。」及「納稅義務
    人違反第23條或第24條規定，未依限辦理遺產稅或贈與稅申
    報者，按核定應納稅額加處2倍以下之罰鍰。」遺產及贈與
    稅法第24條第1項、第44條定有明文。第以「納稅義務人自
    動向稅捐稽徵機關補報並補繳所漏稅款者，凡屬未經檢舉、
    未經稽徵機關或財政部指定之調查人員進行調查之案件，下
    列之處罰一律免除；其涉及刑事責任者，並得免除其刑：一
    、本法第41條至第45條之處罰。二、各稅法所定關於逃漏稅
    之處罰。」稅捐稽徵法第48條之1定有明文。而該法律規定
    之立法精神，乃在於租稅政策之考量，蓋稽徵機關若已自行
    或經由其他管道知悉逃漏租稅之所在時，納稅義務人事後補
    繳稅款已無可避免，且因增加稽徵機關課徵稅收之成本，並
    造成納稅義務人心存僥倖之心理，自不能獲得免罰之優惠。
    故必須在稽徵機關尚未知悉逃漏租稅前納稅義務人自動補報
    補繳稅款，此時予以免罰，始可避免稽徵機關陷於錯誤，節
    省不必要之稽徵成本，並能鼓勵誠實納稅，以符租稅公平原
    則。是納稅義務人自動向稅捐機關補報並補繳所漏稅款者，
    凡屬未經檢舉及未經稽徵機關或財政部指定之調查人員進行
    調查之案件，各稅法所定關於逃漏稅之處罰一律免除，依上
    開法律規定所謂「檢舉」，係指納稅義務人以外之第三人向
    稽徵機關或其他有權調查機關舉發其逃漏租稅之事實，因此
    只要係第三人皆具檢舉人身分，不論是私人或行政機關。而
    關於檢舉之受理對象，並不限於稅捐稽徵機關或財政部指定
    之調查人員，尚包括其他職司調查之機關或有權處理機關在
    內。故以何時作為開始調查之時點，即關乎納稅義務人是否
    有免罰規定之適用。本件原告雖主張周敬晏於98年7月23日
    及同年9月7日轉帳2,500,000元及3,000,000元返還原告，且
    被告將調查局97年10月15日函引用為檢舉與法律要件不符云
    云；然查，本件係經調查局於97年10月15日調錢參字第0970
    0422490號函檢附相關資料通報賦稅署依職權審處原告逃漏
    贈與稅，依調查局前揭通報函及檢附資料內容以觀，該局已
    知悉原告涉有逃漏贈與稅情事，揆諸前開說明，自符合所稱
    「經檢舉」之要件，是原告涉及逃漏贈與稅業經調查局提出
    檢舉在案，原告亦無自動向稅捐稽徵機關補報補繳情事，周
    敬晏雖分別於98年7月23日及同年9月7日轉帳2,500,000元及
    3,000,000元至原告銀行存款帳戶，係於調查局97年10月15
    日檢舉之後，自無礙行為當時贈與之認定。又原告未依規定
    於超過贈與稅免稅額（1,110,000元）之贈與行為發生後30
    日內向稅捐稽徵機關辦理贈與稅申報，違章事證明確，核其
    所為，縱非故意，亦有應注意能注意而不注意之過失，自應
    受罰，被告按核定應納稅額334,300元處以1倍之罰鍰計334,
    300元，並無不合。
(三)、綜上所述，原告前揭主張既不可採，則被告以原告96年8月7
    日存入現金5,260,000元至其次子周敬晏銀行存款帳戶，涉
    有贈與情事，未依規定辦理贈與稅申報，除核定原告96年度
    贈與總額5,260,000元，應納贈與稅額334,300元外，並按應
    納稅額處以1倍之罰鍰計334,300元，並無違法；復查決定、
    訴願決定予以維持，核無不合；原告訴請撤銷，為無理由，
    應予駁回。又本件事證已明，兩造其餘攻擊防禦方法核與判
    決之結果不生影響，爰無逐一論述之必要，併此敘明。
五、據上論結，本件原告之訴為無理由，依行政訴訟法第98條第
    1項前段，判決如主文。

中　　華　　民　　國　　100　 年　　6　　 月　　30　　日
             高雄高等行政法院第四庭
                         審判長法官　蘇　秋　津
                               法官　詹　日　賢
                               法官　戴　見　草
以上正本係照原本作成。
如不服本判決，應於判決送達後20日內向本院提出上訴書狀，其
未表明上訴理由者，應於提起上訴後20日內向本院提出上訴理由
書（須按對造人數附繕本）；如於本判決宣示或公告後送達前提
起上訴者，應於判決送達後20日內補提上訴理由書（須附繕本）
。未表明上訴理由者，逕以裁定駁回。
中　　華　　民　　國　　100　 年　　6　　 月　　30　　日

　　　　　　　　　　　　　　　書記官　江　如　青